臺灣高等法院臺中分院民事判決　　　九十三年度上字第一七一號
　　　上　 訴 　人　巨昇營造有限公司
　　　兼法定代理人　甲○○
　　　被　上 訴 人　乙○○
當事人間請求清償借款事件，上訴人對於民國九十三年五月七日臺灣苗栗地方法院九
十三年度訴字第七○號第一審判決提起上訴，經本院於九十三年七月十四日言詞辯論
終結，判決如下：
上訴及假執行之聲請均駁回。
第二審訴訟費用由上訴人負擔。
一、本件上訴人起訴主張：被上訴人於民國（下同）八十九年十二月六日向上訴人巨
　　昇營造有限公司（以下稱稱巨昇公司）借款新台幣（以下同）七十二萬元，及向
　　上訴人甲○○借款一百零三萬元，由上訴人等簽發發票日均為八十九年十二月六
　　日、票據號碼分別為ＱＡ0000000號、ＡＡ0000000號、受款人均
　　為被上訴人，票面金額分別為七十二萬元及一百零三萬元，付款人分別為第一商
　　業銀行竹南分行及苗票縣竹南信用合作社營業部之支票二紙交付被上訴人，且經
　　其兌領。嗣經上訴人履次催討，及於九十三年一月七日函請被上訴人於一個月內
　　返還，均未獲置理，為此依消費借貸及不當得利之法律關係，訴請被上訴人給付
　　前揭金額及利息。經原審駁回上訴人之請求及假執行之聲請。上訴人不服，提起
　　上訴，於本院聲明：(一)原判決廢棄。(二)被上訴人應給付上訴人巨昇公司七十二萬
　　元及自起訴狀繕本送達翌日起至清償日止，按年息百分之五計算之利息。被上訴
　　人應給付上訴人甲○○一百零三萬元及自起訴狀繕本送達翌日起至清償日止，按
　　年息百分之五計算之利息。(三)請准供擔保宣告假執行。
二、被上訴人固自承自上訴人處受領前揭二紙支票並分別兌領上開金額，惟辯稱：此
　　二筆款項並非被上訴人向上訴人等借貸所取得，被上訴人受領該二筆款項亦無不
　　當得利可言。況票據權利之行使，不以其原因關係存在為前提，上訴人就系爭支
　　票授受之基礎原因關係不存在之事實，自應負舉證責任。上訴人等既未能舉證證
　　實上訴人等係因消費借貸關係而交付款予被上訴人，及被上訴人係無法律上之原
　　因而受有系爭二紙支票款項等語。併聲明：上訴駁回。被上訴人若受不利之判決
　　，願供擔保請准宣告免為假執行。
三、本件上訴人主張：渠等於八十九年十二月六日簽發系爭二紙支票交付被上訴人，
　　並經被上訴人提領系爭支票款項之事實，為被上訴人所自認，並有上訴人所提出
　　之支票影本二紙附卷足稽，復有保證責任苗栗縣竹南信用合作社九十三年三月二
　　十三日（９３）竹南信社宇第二一○號函及第一商業銀行竹南分行九十三年三月
　　二十五日一銀竹南字第七十三號函附卷足稽，自信為真正。惟上訴人主張系爭二
　　紙支票之簽發及交付，係因被上訴人向渠等借款之事實，則為被上訴人所否認，
　　是依舉證分配之法則，自應由上訴人負證明之責；即上訴人依法應先就兩造成立
　　借貸契約之合意為舉證，縱上訴人等給付被上訴人系爭票據款項無誤，上訴人亦
　　應舉證證實渠等系因借貸關係而交付票據款予被上訴人。且支票為無因證券，票
　　據行為之原因關係甚多，當不得僅以上訴人等簽發系爭支票予被上訴人提兌，即
　　謂兩造有借貸關係。況借貸之合意，係財產權之移轉，就該合意，主張者依日常
　　生活經驗必有以某種形式為利息、利率、借貸期間之約定。上訴人均末主張或舉
　　證，故其謂：原審判決無視於被上訴人確有收受款項之事實，而要求伊等提出具
　　休字体及書面以證明兩造之法律關係及其屬性，乃過於僵化解釋舉證責任原因，
　　而與公平正義原則及日常生活經驗相違云云，並非足取。本件上訴人所提系爭支
　　票影本、苗栗縣竹南信用合作社、第一商業銀行函及其檢附之提領記錄，均僅能
　　證明被上訴人已提領系爭支票票款之事實，不足以證明兩造係因消費借貸關係而
　　交付及收受系爭支票。另依上訴人所提為被上訴人自承已收受之存證信函，固載
　　明催請被上訴人返還借款之意旨，但係上訴人自行製作，亦不足以證明兩造確有
　　借貸關係存在。揆諸前揭說明，上訴人既不能證明係因消費借貸關係而交付系爭
　　支票，則其依消費借貸關係，請求被上訴給付如聲明所示金額及利息，即非有理
　　。
四、上訴人另以被上訴人既否認兩造間有借貸關係存在，則被上訴人即為無法律上原
　　因而受領系爭支票票款，即屬不當得利等語，亦為被上訴人所否認，辯稱：依法
　　上訴人仍應先學證證實被上訴人係「無法律上原因」而受領該二筆款項，支票係
　　無因證券，其受領系爭支票款自於法有據，就票據之基礎原因關係確係有效存在
　　之事實，自不負舉證責任等語；上訴人則稱：不當得利法律上要件雖包括「無法
　　律上原因」，然其制度乃為調整當事人間不當之財產變動，為符合公平正義、恆
　　平原則等法律最高之指導原則，且參酌消極確認之訴舉證責任之法則，上訴人主
　　張權利自始不存在，其舉證責任固與積極確認之訴相反，但被上訴人空言否認又
　　無法提出其取得系爭金額之法律上原因似已屬權利濫用之單純否認，應由主張權
　　利發生之被上訴人負舉證責任云云。是本件即應探究不當得利請求權其中「無法
　　律上原因」要件之舉證問題。
　(一)按非債清償之不當得利返還請求權，以債務不存在為其成立要件之一，主張此項
　　請求權成立之原告，應就債務不存在之事實負舉證責任。最高法院著有二十八年
　　上字第一七三九號判例可稽。又事實為法律關係發生之特別要件者，在消極確認
　　之訴，應由被告就其存在負舉證之責任，在其他之訴，應由原告就其存在負舉證
　　之責，非債清償之不當得利返還請求權，以對於不存在之債務而為清償之事實，
　　為其發生之特別要件，自應由主張此項請求權存在之原告就該事實之存在負舉證
　　之責任，而該事實之存在，係以所清償之債務不存在為前提，故該原告就其所清
　　償之債務不存在之事實有舉證責任。亦有司法院院字第二二六九號解釋可參。本
　　件上訴人既主張不當得利之法律關係訴請被上訴人返還系爭款項，揆諸前開說明
　　，自應由其就此不當得利請求權存在之要件事實負舉證責任。至原審所引最高法
　　院九十二年台簡字第二十九號裁判係指票據債務人以自已與執票人間所存抗辯事
　　由，應由票據債務人負舉證責任，並無違主張者舉證之原則。
　(二)次按於不當得利之無法律上原因要件而言，其條文結構，係將無法律上之原因列
　　為效果發生之前提要件，其立法顯乃認為若無法律上原因而受利而不返還，與事
　　理有違，為控制財產利益變動之合理性，若確定為不具法律上原因之財產變動，
　　即不具合理性，而無保護之必要。就現在權利有所得者，於變動原因合理性被推
　　翻前，對於現在權利人之利益，應有照顧之必要，應認若消極事實於實体法條中
　　係以權利發生要件呈現者，依一般舉證分配法則（規範理論），自應由主張該權
　　利發生者負舉證責任。至上訴人雖以前揭情詞置辯。惟票據係無因證券，其基礎
　　原因關係甚多，或為贈與、或為買賣或為確保當事人間已存在之法律關係，或為
　　消滅已存在之法律關係，不能徒以有票款交付之事實，遽認被上訴人係無法律上
　　之原因而受利益。被上訴人雖未積極以兩造間實質之法律關係抗辯，但上訴人主
　　張以借貸關係請求返還款項遭敗訴判決之事實，仍不能排除其他可能之法律關係
　　而令本院得到認上訴人請求之返還之系爭款項確為無法律上原因之要件做一相當
　　證明之心證。
　(三)至上訴人雖以消極要件事實由主張者舉證甚為困難，如由主張者舉證，將使此條
　　文形同具文而無適用機會，並學最高法院十八年度上字第一六七九號判例、八十
　　七年度台上字第七三○號判判決及九十一年台上字第十四號判決為例等情。惟消
　　極事實之舉證方法亦非決不可能，且規範要件本應由主張權利者負舉證責任，況
　　不當得利請求權人，其將原由其掌控之財產資源，經其行為而造成主体變動，則
　　消極事實舉證困難所生之危險歸於不當得利請求權人，亦無不合。至最高法院十
　　八年上字第一六七九號判例係指原告於起訴原因已有相當之證明，而被告於抗辯
　　事實僅空言爭執之情況而言，與本件上訴人主張不當得利法律上要件，如前節所
　　述，尚未能提出相當之證明不符，自無適用該判例之餘地。另八十七年台上字第
　　七三○號判決及九十一年度台上字第十四號判決並非判例，亦不得拘束本件判決
　　。後者復係以上訴不合法而裁定駁回，亦與本件爭執要點無關，是上訴人所指，
　　顯非可取。
五、綜上所述，本件上訴人依消費借貸及不當得利之法律關係，訴請被上訴人等給付
　　如聲明所示之款項，為無理由，不應准許。其假執行之聲請亦失所附麗，應併予
　　駁回。原審為上訴人敗訴之判決，及駁回其假執行之聲請，並無不合。上訴意旨
　　指摘原判決不當，求予廢棄改判，為無理由，應予駁回。
六、據上論結，本件上訴為無理由，依民事訴訟法第四百四十九條第一項、第七十八
　　條、第八十五條第一項，判決如主文。
中　　　華　　　民　　　國　　九十三　　年　　　七　　　月　　二十八　　日
~B1民事第六庭審判長法　官　吳火川
~B2　　　　　　　　法　官　陳繼先
~B3　　　　　　　　法　官　吳惠郁
右為正本係照原本作成。
如對本判決上訴，須於收受判決送達後二十日內向本院提出上訴書狀，其未表明上訴
理由者，應於提出上訴後二十日內向本院提出上訴理由書(須按他造人數附具繕本)。
上訴時應提出委任律師為訴訟代理人之委任狀。具有民事訴訟法第四百六十六條之一
第一項但書或第二項之情形為訴訟代理人者，另應附具律師及格證書及釋明委任人與
受任人有該條項所定關係之釋明文書影本。
~B　　　　　　　　書記官　柯孟伶
中　　　華　　　民　　　國　　九十三　　年　　　七　　　月　　 三十　　 日
                                                                        Ｂ
